臺灣高等法院高雄分院刑事裁定
111年度抗字第115號
抗  告  人  
即  被  告  陳政豪




  上列被告因加重詐欺等案件，不服臺灣屏東地方法院中華民國
  111年4月8日延長羈押裁定（111年度訴字第50號），提起抗告
  ，本院裁定如下：
    主  文
原裁定撤銷，應由臺灣屏東地方法院更為裁定。
    理  由
一、被告經法官訊問後，認為犯罪嫌疑重大，而「有事實」足認
    為有湮滅、偽造、變造證據或勾串共犯或證人之虞，非予羈
    押，顯難進行追訴、審判或執行者，得羈押之，刑事訴訟法
    第101條第1項第2款定有明文。因此，以有掩蓋真相之虞為
    羈押事由時，須以「一定之事實」依據，否則，在獲得確定
    判決前之任何階段，都可以猜測被告會為了避免被證明有罪
    而採取掩蓋真相之行為，是單純預測被告有作掩蓋真相行為
    之可能性，並非法文所稱之「有事實」。然而何謂「有事實
    」，立法者未加以定義，有待個具體個案分別認定，然而如
    係訴訟上合法之行為，例如正當之應訴準備行為、聲請調查
    有利證人、行使緘默權等合乎訴規則之適當的訴訟上防禦權
    行使之行為，即非羈押之原因事由；且有無湮滅、偽造、變
    造或證據勾串共犯或證人之虞，應依案件之性質、態樣、訴
    訟進展之程度等判斷之。
二、本件原裁定以：㈠被告甲○○（下稱被告）因詐欺等案件，前
    經訊問後，認被告涉犯刑法第339條之4第2項、第1項第1款
    、第2款之冒用公務員名義3人以上共同詐欺取財未遂罪嫌疑
    重大，有羈押原因及羈押之必要，依刑事訴訟法第101條第1
    項第2款裁定羈押，並禁止接見通信。㈡嗣因羈押期間即將屆
    滿，經訊問被告及審酌卷證資料後，認被告犯罪嫌疑仍屬重
    大，被告否認有參與犯罪組織罪嫌部分，業經檢察官聲請調
    閱臺灣臺北地方檢察署110年度偵字第36602號卷（被告另案
    涉犯3人以上共同詐欺取財罪嫌，以釐清被告是否涉犯參與
    犯罪組織罪嫌，及其所參與者是否為同一犯罪組織，是前揭
    爭點有待調閱上開卷宗，決定是否傳喚相關證人或為其他證
    據調查程序之必要。且被告先後供述不一，有逃避訴追之虞
    ，就案情所為部分供述與證人林○仁之證述亦有所歧異，參
    以證人即承辦員警梁祝豪於偵訊中證稱：詐欺集團收水時，
    通常旁邊會有人監控，或要求開擴音，確認是否有被員警查
    獲，而被告經員警查獲時上手立刻知道，就開始刪訊息等語
    （偵卷第22頁），核與證人林○仁於警詢時證稱：要去拿贓
    款的時候我沒有發現有人在監看我；當時收水的被告被抓了
    ，群組內的訊息一直在刪等語（警卷第33至35頁）相符，有
    事實足認被告恐有為規避本身或其共犯之罪責，而通知共犯
    滅證之行為，因認被告有勾串證人、湮滅證據之虞，有刑事
    訴訟法第101條第1項第2款所定羈押原因，權衡國家刑事司
    法權之有效行使、社會秩序及公共利益、被告人身自由之私
    益及防禦權受限制之程度，本院認羈押被告尚屬適當及必要
    ，復無其他侵害基本權較輕微之手段可資替代，因而裁定延
    長羈押2月，並禁止接見、通信。
三、抗告意旨則以：㈠縱被告於警詢及偵訊中否認犯行，然於準
    備程序中已就加重詐欺罪行部分，業已坦承犯行，實已無犯
    罪嫌疑重大問題；至所指被告是否有參與組織犯罪一事，經
    由調取檢閱被告遭扣案之手機，即可釐清其是否參與犯罪組
    織，且參與組織犯罪之法定刑相較加重詐欺罪輕，被告大可
    全部均予以承認，以利訴訟程序迅速進行及盡早確認審判結
    果。被告於準備程序中，本基於簡化法院調查證據之勞費而
    欲全部坦認，然被告未主動加入群組、參與犯罪組織，故其
    縱欲認罪，亦無從說明如何參與犯罪組織，原裁定以此部分
    作為延長羈押理由，尚待商榷。㈡證人即少年共犯林〇仁稱群
    組内的訊息一直在刪除，與被告是否刪除群組無關，原裁定
    以此作為被告有湮滅證據之虞之理由，有所違誤等語。
四、經查：㈠被告於起訴後，固於原審初次接押訊問時供稱：對
    起訴事實沒有意見，我坦承；旋又稱：我否認犯行，我都是
    聽對方的指示，他只叫我去接客人，不知道拿到東西是贓款
    等語（見原審卷第22頁）；嗣於準備程序時表示對檢察官起
    訴加重詐欺未遂犯罪事實坦承犯行，否認參與犯罪組織罪，
    並說明其主張之理由（見原審卷第103頁），否認參與犯罪
    組織罪部分，核屬被告基於訴訟上防禦權所為辯解、辯明，
    為訴訟上權利之合法行使，且案件業經進入審判階段，偵查
    階段之證據搜集程序已完竣，檢察官及被告就本案亦均未為
    調查證據之聲請，且雙方均同意有證據能力，則如何能推斷
    被告尚有勾串證人或湮滅證據之虞，原審未為說明，尚嫌理
    由不備。㈡證人即少年共犯林〇仁於警詢中固然證稱：當時被
    告被抓了，群組內訊息一直在刪，我看訊息一直不見就只有
    截到「直接丟車」等語，惟並非出於被告，證人即員警梁祝
    豪於偵訊中證稱：詐欺集團收水時，通常旁邊會有人監控，
    或要求開擴音，確認是否有被員警查獲，而被告經員警查獲
    時上手立刻知道，就開始刪訊息等語，亦有筆錄在卷可憑。
    然刪除群組訊息者既非被告，且被告之手機業經扣案，已得
    經由數位鑑定方式查明被告是否有參與群組，被告亦無從湮
    滅，原裁定就此未為說明，依憑上開與並非出於被告之行為
    之證言，認定被告有勾串證人或湮滅證據之虞，自不足以昭
    折服。㈢被告因本件加重詐欺未遂及參與犯罪組織罪等經檢
    察官向原審提起公訴（111年1月17日繫屬）之前，被告亦因
    另案涉嫌犯加重詐欺及參與犯罪組職罪經檢察官於110年12
    月23日向臺灣新北地方法院提起公訴（見原審卷55頁）。然
    檢察官僅請求調卷，就本案並未聲請傳喚任何證人（見原審
    卷第105-106頁），則僅憑調卷之事實，是否足以推斷被告
    就本案可能勾串證人或共犯，原裁定未為說明，僅稱尚待調
    卷以決定是否傳喚證人，亦有理由不備。是本件抗告為有理
    由，原裁定應予撤銷，並發回原審另為妥適之裁定。
五、依刑事訴訟法第413條前段，裁定如主文。
中　　華　　民　　國　　111 　年　　5 　　月　　11　　日
                  刑事第四庭    審判長法  官  黃建榮
                                      法  官  任森銓
                                      法  官  李嘉興
以上正本證明與原本無異。
不得再抗告。
中　　華　　民　　國　　111 　年　　5 　　月　　11　　日
　　　　　　　　　　　　　　　　　　　書記官  賴梅琴